【裁判字號】    99,交聲,1052
【裁判日期】    991029
【裁判案由】    違反道路交通管理處罰條例聲明異議
【裁判全文】
臺灣士林地方法院交通事件裁定        99年度交聲字第1052號
原處分機關  臺北市交通事件裁決所
異  議  人  甲○○
即受處分人
                    （送達代收人  乙○○
上列異議人即受處分人因違反道路交通管理處罰條例案件，對原
處分機關臺北市交通事件裁決所於民國99年9 月3 日所為之處分
（原處分案號：北市裁罰字第裁22-AEW895491號）聲明異議，本
院裁定如下：
    主  文
原處分撤銷。
甲○○汽車駕駛人，駕駛汽車經測試檢定酒精濃度超過規定標準
，吊扣駕駛執照拾貳個月，並應參加道路交通安全講習。
    理  由
一、原處分意旨略以：異議人即受處分人甲○○於民國98年3 月
    9 日20時58分許，騎乘車牌號碼CTG-867 號重型機車（下稱
    上開機車），行經臺北市士林區○○○路8 巷口，為警攔查
    並施以酒測，經測得其吐氣所含酒精濃度達每公升1.03毫克
    ，已逾規定不得駕駛車輛之濃度標準，乃依法掣單舉發違規
    ，爰依道路交通管理處罰條例第35條第1 項第1 款等規定，
    裁處異議人罰鍰新臺幣（下同）4 萬5 千元，及吊扣駕駛執
    照12個月，並應參加道路交通安全講習。
二、聲明異議意旨略以：異議人前因上開酒後駕車之行為，已獲
    緩起訴處分確定，並支付8 萬元給予更生協會，爰依法聲明
    異議，准予撤銷交通罰鍰4 萬5 千元等語。
三、按汽車駕駛人，駕駛汽車經測試檢定有酒精濃度超過規定標
    準者，處1 萬5 千元以上6 萬元以下罰鍰，並當場移置保管
    該汽車及吊扣其駕駛執照1 年，並應接受道路交通安全講習
    ，道路交通管理處罰條例第35條第1 項、第24條第1 項定有
    明文。又汽車駕駛人有飲用酒類或其他類似物後其吐氣所含
    酒精濃度超過每公升0.25毫克或血液中酒精濃度超過百分之
    0.05以上者，不得駕車，道路交通安全規則第114 條第2 款
    亦有明文。
四、本件異議人因酒後駕車之違規行為，經原處分機關裁處罰鍰
    4 萬5 千元，吊扣駕駛執照12個月，並應參加道路交通安全
    講習，異議人雖僅針對罰鍰部分聲明不服，然酒後駕車只有
    一個交通違規行為，而且有關其處罰效果之罰鍰、吊扣駕駛
    執照以及施以道路交通安全講習，與該單一交通違規行為是
    否存在無從分離，彼此間有全部、一部之關係。故法院審理
    時應先確定是否確有交通違規行為事實，再決定原處分機關
    所適用之法律有無錯誤。從而，異議人於聲明異議狀雖僅記
    載就罰鍰部分聲明異議，其餘部分並未提及，惟該吊扣駕駛
    執照及施以道路交通安全講習部分與其交通違規行為是否存
    在既無從分離，本院依法仍應予以審理（臺灣高等法院暨所
    屬法院98年度法律座談會刑事類提案第23號問題(一)討論暨審
    查意見同此意旨），合先敘明。
五、經查：
（一）按道路交通管理處罰條例所規定之罰則本質上係屬行政罰
      ，此由該條例中就交通違規行為所定法律效果包括罰鍰、
      記點、吊扣證照等行政罰觀之甚明（參照行政罰法第1 條
      、第2條 將罰鍰、吊扣證照處分均定為行政罰），是違反
      道路交通管理處罰條例之裁罰事件，自有行政罰法之適用
      。次按94年2 月5 日公布，於95年2 月5 日施行之行政罰
      法第26條規定：「一行為同時觸犯刑事法律及違反行政法
      上義務規定者，依刑事法律處罰之。但其行為應處以其他
      種類行政罰或得沒入之物而未經法院宣告沒收者，亦得裁
      處之。前項行為如經不起訴處分或為無罪、免訴、不受理
      、不付審理之裁判確定者，得依違反行政法上義務規定裁
      處之」，又其他種類行政罰，係指違反行政法上之義務應
      受「裁罰性」之「不利處分」，依行政罰法第2 條規定，
      包括限制或禁止行為之吊扣證照處分；究其立法理由，一
      行為同時觸犯刑事法律及違反行政法上義務規定時，由於
      刑罰與行政罰同屬對不法行為之制裁，刑罰之懲罰作用較
      強，故在處罰目的相同且處罰方式相同時，若依刑事法律
      處罰，即足資警惕時，實無一事二罰再處行政罰之必要；
      且刑事法律處罰，由法院依法定程序為之，較符合正當法
      律秩序，應予優先適用，故同時觸犯刑事法律及違反行政
      法上義務規定之行為，行政機關得否科以與刑罰相類之行
      政罰處罰，端視該行為之刑事訴追或審判程序終局結果而
      定，在刑事訴追、審判程序尚未終局確定前，行政機關自
      不得逕予裁罰，至於罰鍰以外之沒入或其他種類行政罰，
      因兼具維護公共秩序之作用，為達行政目的，行政機關仍
      得併予裁處。又按刑事訴訟法第253 條之1 所指之緩起訴
      處分，以觀察犯罪行為人有無施以刑法所定刑事處罰之必
      要，為介於起訴及微罪職權不起訴間之緩衝制度設計，依
      此制度設計，觸犯刑事法律之犯罪行為，除得經檢察官之
      起訴，並由法院審理後，為有罪科刑、無罪、免訴、不受
      理、不付審理之裁判外，如檢察官認該行為所涉為死刑、
      無期徒刑或最輕本刑3 年以上有期徒刑以外之罪，於參酌
      刑法第57條所列事項及公共利益之維護，認以緩起訴為適
      當者，得定1 年以上3 年以下之緩起訴期間為緩起訴處分
      （刑事訴訟法第253 條之1） ，就要件言，緩起訴基本上
      係認被告有犯罪嫌疑，而暫緩起訴，並得科被告予一定之
      負擔或指示，此與不起訴處分係因犯罪嫌疑不足或其他原
      因，且不得附條件或負擔，顯有不同，可知緩起訴處分是
      一種刑事處罰；且經檢察官為「緩起訴」處分者，於「緩
      起訴」之猶豫期間內，檢察官可對其持續觀察，若認其顯
      無反省警惕之情或根本欠缺反省警惕之能力（即符合刑事
      訴訟法第253 條之3 第1 項所列3 款情形）者，得依職權
      或依告訴人之聲請，將「緩起訴」處分撤銷，並依法追訴
      ，亦即在緩起訴處分之猶豫期間內，刑事訴追程序仍未終
      局確定，此與不起訴處分確定後，刑事訴追程序終結，檢
      察官原則上不得就同一行為再行起訴之法律效果迥異；是
      以，緩起訴處分性質上既與不起訴處分不同，本無適用行
      政罰法第26條第2 項規定之餘地；況行政罰法第26條第2
      項並未明列「緩起訴處分」，亦不宜擴張解釋；從而，經
      檢察官為緩起訴處分之行為，如同時違反行政法上義務之
      規定，因已有刑事處罰，此時行政機關若另行依法行政裁
      罰，無異一罪二罰，因此參酌行政罰法第26條之立法意旨
      ，違反行政法上義務之行為，若同時亦經檢察官另為緩起
      訴處分時，行政機關應不得就同一行為，再為與刑罰相類
      之罰鍰處分；且按緩起訴之被告依檢察官緩起訴處分命令
      ，向公益團體繳納捐款，係履行檢察官為緩起訴處分命令
      ，性質上自屬於處分金，與罰金無異，則道路交通管理處
      罰條例第35條第8 項所規定之罰金，解釋上自應包括依檢
      察官處分命令而向公益團體繳納捐款在內，異議人既依檢
      察官之緩起訴處分命令，向公益團體繳納捐款，即係履行
      檢察官為緩起訴處分命令，與受刑事處罰無異，就該範圍
      內，自不應再受同一目的行政罰鍰之裁罰；故檢察官為緩
      起訴處分時，如已對異議人課予指示及負擔，應視為異議
      人已依刑事法律受到處罰，則於緩起訴處分確定後，自不
      得再處以行政罰鍰；準此，汽車駕駛人之酒後駕車行為，
      經測試檢定酒精濃度超過規定標準時，其既違反道路交通
      管理處罰條例第35條第1 項第1 款所定之行政法上義務，
      同時又觸犯刑法第185 條之3 公共危險罪之刑事法律，則
      道路交通主管處罰機關依上開行政罰法第26條第1 項但書
      規定，得對異議人處以其他種類行政罰之情形外，關於罰
      鍰部分，則應依行政罰法第26條及道路交通管理處罰條例
      第10條規定，移送地方法院檢察署處理，於移送後，除有
      行政罰法第26條第2 項所定不起訴等事由及其他法律另有
      規定，得依違反行政法上義務規定另行裁處者外，即不得
      再依道路交通管理處罰條例第35條第1 項第1 款規定，裁
      處異議人罰鍰之行政罰。再按「前項汽車駕駛人，經裁判
      確定處以罰金低於本條例第92條第3 項所訂最低罰鍰基準
      規定者，應依本條例裁決繳納不足最低罰鍰之部分。」道
      路交通管理處罰條例第35條第8 項既有明文，亦即違反道
      路交通管理處罰條例之酒後駕車行為人，如其因同一行為
      所受之罰金刑事處分，或其他實質該當行政罰法第26條第
      1 項之「依刑事法律」之刑事處分仍低於主管機關依該條
      例第92條第3 項所定之最低罰鍰基準規定（指道路交通管
      理事件統一裁罰基準表）時，交通裁罰機關仍得裁處該行
      為人不足部分之罰鍰，合先敘明。
（二）查異議人於前揭時間、地點，騎乘上開機車，經警攔查，
      並測得吐氣所含酒精濃度達每公升1.03毫克，已逾規定不
      得駕駛車輛之酒精濃度標準，依法掣單舉發；而異議人因
      同一酒後駕車之行為，同時觸犯刑法第185 條之3 之公共
      危險罪，亦經移送臺灣士林地方法院檢察署檢察官偵辦，
      經該署檢察官於98年4 月15日以98年度偵字第4673號為緩
      起訴處分，復由臺灣高等法院檢察署於98年5 月13日，以
      98年度上職議字第5638號駁回再議確定，緩起訴期間為1
      年（98年5 月13日至99年5 月12日），異議人並依檢察官
      之命令於緩起訴處分確定後6 個月內，向財團法人臺灣更
      生保護會士林分會繳交8 萬元等情，業經異議人自陳在卷
      ，復有臺北市政府警察局北市警交字第AEW895491 號舉發
      違反道路交通管理事件通知單、臺灣士林地方法院檢察署
      檢察官98年度偵字第4673號緩起訴處分書、臺灣高等法院
      檢察署98年度上職議字第5638號處分書、臺灣士林地方法
      院檢察署檢察官執行緩起訴處分命令通知書、匯款申請書
      及臺灣高等法院被告前案紀錄表附卷可參，應堪認定。經
      核此緩起訴處分附加條件之履行固非刑法所定刑罰之種類
      ，然已對異議人名譽、心理產生相當制約並影響異議人之
      財產權等權益，應可實質該當行政罰法第26條第1 項之「
      依刑事法律」之刑事處分規定。是以，揆諸前揭說明，異
      議人既因同一酒後駕車行為同時觸犯刑法及違反行政法上
      義務，其中刑事部分並經檢察官為緩起訴處分執行完畢確
      定，則原處分機關依道路交通管理處罰條例第35條第1 項
      第1 款規定，對異議人上開酒後駕車之違規行為予以裁罰
      時，除其行為應處以其他種類行政罰即吊扣駕駛執照1 年
      及施以道路交通安全講習部分，仍得予以裁處外，就異議
      人違反行政法上義務而受罰鍰4 萬5 千元部分，除非另有
      法律特別規定，否則依行政罰法第26條第1 項前段規定，
      即不得再依上揭道路交通管理處罰條例等規定裁罰之，而
      本件異議人於酒後違規駕駛汽車時，其吐氣所含酒精濃度
      已超過每公升1.03毫克，依違反道路交通管理事件統一裁
      罰基準表之規定，其最低罰鍰為4 萬5 千元，異議人既依
      檢察官緩起訴處分支付8 萬元予財團法人臺灣更生保護會
      士林分會，則自不得再予以裁罰罰鍰。
六、綜上所述，異議人確有上開酒後駕車之違規行為，原處分機
    關依道路交通管理處罰條例第24條之規定，裁處應參加道安
    講習部分，核無違誤，然因異議人之同一違規行為業經檢察
    官為緩起訴處分確定，異議人並依檢察官之命令於緩起訴處
    分確定後6 個月內，向財團法人臺灣更生保護會士林分會繳
    交8 萬元，依前揭說明，原處分機關就同一行為裁處異議人
    罰鍰4 萬5 千元之行政裁罰部分，即有未洽。而本件係單一
    交通違規行為，罰鍰、吊扣駕駛執照及應接受道路交通安全
    講習之處分無從分割，從而，應認異議人提起本件異議為有
    理由，本院應將原處分撤銷，另為裁罰如主文第2 項所示，
    以期適法。
據上論斷，應依道路交通管理處罰條例第87條第2 項，道路交通
案件處理辦法第20條前段，裁定如主文。
中    華    民    國    99    年    10    月    29    日
                        交通法庭法  官  王美玲
以上正本證明與原本無異。
如不服本裁定應於送達後5日內向本院提出抗告狀。
                                書記官  簡湘雲
中    華    民    國    99    年    10    月    29    日

司法院資訊處製作；財團法人民間司法改革基金會備份。
